臺灣高等法院民事判決
111年度勞上易字第87號
上  訴  人  台灣電力股份有限公司

法定代理人  曾文生  
訴訟代理人  林富華律師
被 上訴 人  邱盛田  
            江進東  
            莊垂鑫  
            傅煥垣  
            盧進基  
共      同
訴訟代理人  翁瑋律師  
上列當事人間請求給付退休金差額事件，上訴人對於中華民國11
1年3月11日臺灣臺北地方法院111年度勞訴字第75號第一審判決
提起上訴，本院於111年7月26日言詞辯論終結，判決如下：
    主      文
上訴駁回。
第二審訴訟費用由上訴人負擔。
    事實及理由
一、上訴人法定代理人原為楊偉甫，嗣於民國111年3月8日變更
    為曾文生，業據其具狀聲明承受訴訟，並提出行政院111年3
    月8日院授人培字第1113024466號函、經濟部111年3月8日經
    人字第11103656270號函為憑（見本院卷第105至108頁），
    核無不合，應予准許。
二、被上訴人邱盛田、江進東、莊垂鑫、傅煥垣、盧進基（下分
    稱其名，合稱被上訴人）主張：伊等各自附表一「服務年資
    起算日期」欄所示之日起受僱於上訴人，分別於附表一「舊
    制年資結清或退休日」欄所載退休日期退休。上訴人係採全
    天候24小時，按日班、中班及夜班之三班制，或日班、夜班
    兩班制輪流作業。江進東、莊垂鑫、傅煥垣、盧進基（下稱
    江進東等4人）依不同班別提供勞務時，上訴人均按輪值夜
    班而發給夜點費（下稱系爭夜點費）。系爭夜點費係由實際
    到班輪值夜班之人員領取，若有調職代班或請假，則歸代班
    人員領取，與勞工提供勞務行為間有對價關係，且為固定常
    態工作中可得支領之經常性給付，屬平均工資之一部分，應
    計入平均工資計算退休金。又伊等均擔任領班，即除主要職
    務外尚需肩負領班管理權責，上訴人並依其各單位設置領班
    辦法核發領班加給（下稱系爭領班加給）予伊等按月領取，
    符合勞務對價性及經常性給與之要件，亦屬平均工資之一部
    分，應計入平均工資計算退休金。詎上訴人於109年7月1日
    與江進東、盧進基結清舊制年資及於邱盛田、莊垂鑫、傅煥
    垣各自退休而核發結清金額及退休金時，均未將系爭夜點費
    、系爭領班加給納入平均工資計算，致有短少給付，自應補
    付（邱盛田就上訴人短少給付系爭夜點費部分已另案請求，
    本件僅主張短少給付之系爭領班加給）等情。爰依勞工退休
    金條例（下稱勞退條例）第11條第3項、勞動基準法（下稱
    勞基法）第84條之2、第55條、經濟部所屬事業人員退休撫
    卹及資遣辦法（下稱退撫辦法）第9條（修正前同辦法第6條
    ）、臺灣省工廠工人退休規則（下稱退休規則）第9條第1項
    、第10條第1項第1款規定及年資結清協議書（下稱系爭協議
    書），求為命上訴人應分別給付如附表一「應補發金額」欄
    所示金額，及自附表一「利息起算日」欄所示之起算日起至
    清償日止，按年息5％計算利息之判決。
三、上訴人則以：
    ㈠伊為經濟部所屬國營事業機構，依國營事業管理法（下稱
      國管法）第14條、第33條、公營事業機構員工待遇授權訂
      定基本原則第6條、經濟部所屬事業機構用人費薪給管理
      要點（下稱系爭薪給要點）規定，國營事業人員之待遇及
      福利，應由行政院規定標準，依經濟部報請行政院核定發
      布之系爭薪給要點規定，經濟部所屬事業機構人員之待遇
      及福利包括薪給（採薪點制）、加給（視地區、職務危險
      性及稀少性訂定）、考核獎金（按當年度工作考成成績發
      給）、績效獎金（視經營績效情形及所屬人員奉獻程度發
      給），如為此標準以外之開支，非屬依公務員法令給與之
      待遇或福利。伊自61年起依行政院命令實施用人費率採單
      一薪給制度，被上訴人所從事工作之報酬於所支領之基本
      薪給充分反映，且按其薪點折算標準計算所領取之月基本
      薪給，均超出當年度勞動市場基本工資4、5倍以上。又國
      營事業員工之退休等事項，溯自64年間起，即由經濟部訂
      頒經行政院核訂後發布施行之退撫辦法，伊依修正前後退
      撫辦法條規定，核定被上訴人之退休種類（屆齡或申請）
      及退休金額（含工作年資、實施勞基法前後基數、月平均
      工資計算等），與勞基法第84條之2規定內容無異，足徵
      退撫辦法對勞基法施行前所應依循之法規記載明確，且對
      勞基法施行後始明定之各項勞動條件最低標準均無抵觸。
      再者，經濟部為使所屬各機構在退撫作業作法一致，避免
      對退撫辦法之法條文義產生歧義，於80年7月研訂經濟部
      所屬事業人員退休撫卹及資遣辦法作業手冊（下稱系爭作
      業手冊）以為實務作業之準繩，其中第貳章第1條、第2條
      規定已就工資、平均工資為規定。而系爭夜點費於勞基法
      公布施行前即已存在，依行政院人事行政局81年10月28日
      局肆字第36543號函、經濟部96年5月17日經營字第096020
      5480號函及104年9月4日經授營字第10420367190號函，系
      爭夜點費自始未經行政院及經濟部核定為列入計算平均工
      資之給與項目，自無法計入平均工資計算退休金。且夜點
      費為勞基法施行細則第10條第9款排除於其他任何名義之
      經常性給與之外，中央目的主管機關因而不須將之列入計
      算平均工資之給與項目表，徵諸系爭作業手冊之附件貳之
      一「經濟部所屬事項機構列入計算平均工資之給與項目表
      」（下稱系爭給與項目表）並無此項目即明。又經濟部於
      109年8月28日以經營字第10900674780號函暨所附74年2月
      27日修正勞基法施行細則、73年7月30日發布之勞基法、
      經濟部94年4月7日經人字第09403599210號函、行政院94
      年5月30日院臺勞字第0940014860號函、行政院勞工委員
      會(下稱勞委會，改制後為勞動部)94年6月20日勞動2字第
      0940032710號函、勞委會101年11月12日勞動2字第101008
      4893號函、經濟部82年10月15日經（82）國營090678號函
      暨所附系爭給與項目表與行政院82年12月15日台82經4401
      0號函、行政院經濟建設委員會82年12月8日總（82）字34
      09號函、經濟部82年12月20日經（82）國營048907號函等
      資料，函覆臺灣桃園地方法院（下稱桃園地院）重申系爭
      夜點費非系爭給與項目表中表列項目，自不應計入平均工
      資計算。從而，被上訴人主張系爭夜點費應計入平均工資
      計算退休金即屬無據。
    ㈡系爭夜點費起源於日據時代，係為體恤夜間出勤而給與購
      買餐食之福利，係單方恩惠性給與，不具工資性質，迨64
      年間為解決檢付收據報銷等手續之繁瑣，乃改以發放現款
      方式代之。系爭夜點費之報支條件，即值班員工必須於20
      時至24時出勤2小時以上，始能報支領取初夜點心費，於2
      4時至6時出勤2小時以上，始能報支領取深夜點心費，且
      值班連跨初夜及深夜者，僅能報支領取深夜點心費，金額
      並不因人員職等、年薪、技能、工作種類及複雜性、工作
      時間長短不同而有差別，實與勞務對價之工資評定原則不
      符，性質本屬於購買點心予夜間輪班員工代金，係恩惠性
      福利措施，而與經常給與之工資有別，尤以系爭夜點費非
      加發部分即初夜點心費75元、深夜點心費150元部分，不
      論是否為輪班人員出勤時均可支領者，其屬餐費性質更為
      明確。況74年2月27日所制訂之勞基法施行細則第10條第9
      款明文規定將「夜點費及誤餐費」排除於工資之範疇，該
      款規定直至94年6月14日始予修正刪除，修正理由並未明
      示夜點費、誤餐費屬於工資，且勞員會94年6月20日勞動2
      字第0940032710號函、94年9月12日勞動2字第0940051013
      號函，並未因前開法規刪除而認定夜點費當然為工資之一
      部分，故系爭夜點費純係伊額外給與恩惠，非屬工資。
　　㈢江進東、盧進基為勞退條例施行後選擇適用勞退新制之僱
      用人員，2人均於108年12月25日與伊簽訂系爭協議書，第
      2條約定平均工資之計算悉依據系爭給與項目表，即夜點
      費非在結清舊制年資退休金之「平均工資」計算範圍內，
      2人於109年7月1日結清舊制年資金額後，片面推翻系爭協
      議書之約定，自有未合。　
　　㈣關於系爭領班加給部分，依行政院核定之經濟部所屬事業
      機構人事管理要點規定略以，各事業機構因人員服務地區
      、職務危險性及稀少性之加給津貼支給規定，由經濟部核
      定之；經經濟部函報行政院，由行政院人事行政局（現為
      人事行政總處）於78年依上開規定函請經濟部核處，伊領
      班加給始經經濟部核准在案。伊自92年起為提升各事業經
      營績效，撙節費用開支，於甄試簡章及勞動契約中明訂，
      進用人員如有擔任領班、副領班者，不另支給加給，92年
      以前進用人員如有擔任領班、副領班者，按領班、副領班
      人員分別加晉3級、2級薪給，支領金額隨人員升等晉級而
      有不同；考量領班、副領班人員肩負每位人員工作安全重
      任，新進人員因不得支領加給恐無意願承擔，伊自109年2
      月1日起實施如每月1至15日期間無發生工安事故，得分別
      定額支給該班領班、副領班上半月加給1,500元、1,000元
      ，如16日至月底期間無發生工安意外，得同額發給下半月
      加給，是系爭領班加給係屬恩惠性給與，不再隨升等、考
      績晉級及調薪而增加。故系爭領班加給非屬於經濟部核定
      得計入平均工資之經常性給付項目，不得計入平均工資計
      算退休金。且江進東、盧進基簽訂系爭協議書，自願同意
      辦理舊制結清並明確認知平均工資項目依現行規定辦理，
      事後再主張系爭領班加給應計入平均工資計算舊制結清金
      額，亦有未合。
　　㈤縱認系爭夜點費應列入工資計算退休金，亦僅限於夜點費
      加發部分即初夜點心費每次175元、深夜點心費每次250元
      為限，列入平均工資核算退休金如附表二「應補發退休金
      （算法一）」欄所示；或應僅限勞基法施行後年資得核算
      退休金如附表二「應補發退休金（算法二）」欄所示；或
      應僅限於夜點費加發部分且限於勞基法施行後年資得核算
      退休金如附表二「應補發退休金（算法三）」欄所示。此
      外江進東、盧進基雖於109年7月1日結清舊制年資金額，
      然係分別於109年9月30日、110年10月30日退休，遲延利
      息起算日應各自退休日起30日後即109年10月30日、110年
      10月30日起算等語，資為抗辯。
四、原審為被上訴人全部勝訴之判決，並依職權為假執行宣告及
    依聲請附條件免為假執行。上訴人聲明不服，提起上訴，上
    訴聲明：㈠原判決廢棄。㈡被上訴人於第一審之訴駁回。被上
    訴人答辯聲明：上訴駁回。
五、兩造不爭執事項（本院卷第80至82頁）：
　　㈠被上訴人均服務於上訴人桃園區營業處，並已退休，且於
      退休時均為僱用人員，屬勞工身分，有被上訴人薪給資料
      、舊制年資結清暨退休金計算清冊、平均工資計算表可稽
      （見原審卷第85至95頁、第247至256頁）。
　　㈡上訴人係採24小時全天連續作業，分為日班、小夜班、大
      夜班，輪班作業，各班工作性質相同、服勤時間不同，被
      上訴人之工作均需輪班，且除原有職務外，均擔任領班之
      職務。
　　㈢江進東、盧進基於108年12月間分別與上訴人協議，依勞退
      條例第11條第3項規定結清勞退舊制年資，並簽立系爭協
      議書，約定均以109年7月1日為約定結清舊制年資之日，
      有年資結清意願調查表及系爭協議書可稽（見原審卷第24
      1至246頁）。
　　㈣被上訴人主張之退休金/結清金計算截止日（包含退休、舊
      制年資結算）、年資基數（含勞基法實施前、勞基法實施
      後）、平均夜點費及領班加給（均含結清前3個月、結清
      前6個月）等明細，被上訴人依上訴人所計算之內容，修
      正如原判決附表。
六、兩造各自主張、答辯如前，茲就兩造爭點及本院得心證之理
    由，分述如下：
　　㈠系爭夜點費是否應計入江進東等4人之平均工資計算？系爭
      夜點費之適用範圍及適用期間為何？系爭領班加給是否應
      計入被上訴人之平均工資計算？　
　　⒈上訴人主張被上訴人均服務於上訴人桃園區營業處，並已
      退休，且於退休時均為僱用人員，屬勞工身分，業經上訴
      人所提出被上訴人舊制年資結清暨退休金計算清冊、平均
      工資計算表可查（見原審卷第247至256頁），自堪認為真
      實。
　　⒉按勞工係受雇主僱用從事工作獲致工資者；而工資謂勞工
      因工作而獲得之報酬，包括工資、薪金及按計時、計日、
      計月、計件以現金或實物等方式給與之獎金、津貼及其他
      任何名義之經常性給與均屬之。勞基法第2條第1、3款分
      別定有明文。是工資係勞工勞動之報酬對價且為經常性之
      給與。所謂經常性之給與，只要在一般情形下經常可以領
      得之給付即屬之，舉凡某種給與係屬工作上之報酬，在制
      度上有經常性者，均得列入平均工資以之計算退休金。故
      勞工因工作所得之報酬，倘符合「勞務對價性」及「給與
      經常性」二項要件時，依法即應認定為工資。判斷某項給
      付是否具「勞務對價性」及「給與經常性」，應依一般社
      會之通常觀念為之，其給付名稱為何，尚非所問。是以雇
      主依勞動契約、工作規則或團體協約之約定，對勞工提供
      之勞務反覆應為之給與，乃雇主在訂立勞動契約或制定工
      作規則或簽立團體協約前已經評量之勞動成本，無論其名
      義為何，如在制度上通常屬勞工提供勞務，並在時間上可
      經常性取得之對價（報酬），即具工資之性質而應納入平
      均工資之計算基礎（最高法院100年度台上字第801號判決
      意旨參照）。則系爭夜點費、系爭領班加給是否為工資之
      一部分，自應以系爭夜點費、系爭領班加給是否為勞工給
      付勞務之對價且屬經常性給與，為判斷依據。經查：
　　⑴關於系爭夜點費部分：
　　①江進東等4人任職上訴人公司期間之工作性質，係採24小時
      全天連續作業，分為日班、小夜班、大夜班，輪班作業，
      各班工作性質相同、服勤時間不同（見兩造不爭執事項㈡
      ）。系爭夜點費由實際輪班或代班人領取，是江進東等4
      人只要輪值大、小夜班，即可獲得固定數額之系爭夜點費
      ，且其等於受僱期間均須輪班工作，輪值大、小夜班已成
      為常態性之工作制度，與一般公司行號為應付臨時性之業
      務需求偶爾而為之者有別，系爭夜點費之給與自係屬江進
      東等4人因從事常態性夜間輪值工作可取得之報酬，已具
      備「經常性給與」之要件。另上訴人給付系爭夜點費之固
      定數額雖不因江進東等4人年資或職級之不同而有差異，
      然發給之總數額隨其等夜間出勤時數多寡而變化之情，有
      江進東等4人輪值夜點費資料可考（見原審卷第87至95頁
      ），亦即江進東等4人提供勞務之工作時間分布在前述大
      、小夜班時段愈多者，所得領取系爭夜點費數額愈高，江
      進東等4人每月所得領取之系爭夜點費數額，與其等從事
      夜間工作總時數息息相關，即使每月夜間工作時數可能因
      排班時段而有不同，惟系爭夜點費數額仍係依其等輪值大
      、小夜班之次數多寡為計算基準，故上訴人發放之系爭夜
      點費，實質上係江進東等4人因從事大、小夜班之夜間工
      作所領取之工作報酬，其數額計算與夜間勞務提供次數構
      成對價關係。又上訴人發放之系爭夜點費數額係依江進東
      等4人夜間工作時間長短、是否跨夜而有差異，其中小夜
      班之夜點費為250元（92年1月1日以前為150元），大夜班
      夜點費為400元（92年1月1日以前為300元），顯非屬上訴
      人提供勞工購買值夜餐點之費用，實係因輪值大、小夜班
      之工作時段不利於勞工之生活及健康，始就於夜間從事與
      白天相同工作內容之勞工給與較佳之工資待遇，此種因時
      間之特殊工作條件而對勞工所增加之現金給付，係為彌補
      勞工因於特殊工作時間提供勞務之特殊辛勞與負擔，應認
      係雇主直接對勞工提供之勞務附加為更進一步之報酬，本
      質上應屬勞工於該值班時段之勞務對價。縱上訴人未區分
      員工之薪資高低、工作內容及職級等項，統一發給相同金
      額之系爭夜點費，然不影響其係因環境、時間等特殊工作
      條件始提出之勞務對價，亦難僅以系爭夜點費之數額相同
      乙節，遽認系爭夜點費屬於恩惠性給與。準此，系爭夜點
      費應屬兩造間就特定之工作條件達成協議，並成為勞工於
      一般情形下經常可以領得之給付，其性質上屬勞工因工作
      所獲之報酬，在制度上亦具有經常性，符合「勞務對價性
      」及「經常性給與」之要件，自應屬工資之一部分。是江
      進東等4人主張系爭夜點費，應屬工資範疇等語，自屬有
      據。
　　②雖上訴人辯以依國管法第14條、第33條規定及系爭作業手
      冊第1條及第2條規定，經濟部關於「經常性給與」之項目
      已有特別指定，並未列入系爭夜點費，且其採單一薪給制
      度，所屬人員工資性質給與之認定，均係依行政院及經濟
      部相關規定辦理，系爭給與項目表並未將系爭夜點費列入
      給付項目，經濟部於96年5月17日經營字第09602605480號
      函、104年9月4日經授營字第10420367190號函已曾表示系
      爭夜點費為褔利措施，經濟部109年8月28日經營字第1090
      0674780號函桃園地院亦重申未將夜點費列入工資計算云
      云，並提出系爭作業手冊、經濟部109年8月28日經營字第
      10900674780號函暨所附74年2月27日修正勞基法施行細則
      、73年7月30日發布之勞基法、經濟部94年4月7日經人字
      第09403599210號函、行政院94年5月30日院臺勞字第0940
      014860號函、勞委會94年6月20日勞動2字第0940032710號
      函、勞委會101年11月12日勞動2字第1010084893號函、經
      濟部82年10月15日經（82）國營090678號函暨所附系爭給
      與項目表與行政院82年12月15日台82經44010號函、行政
      院經濟建設委員會82年12月8日總（82）字3409號函、經
      濟部82年12月20日經（82）國營048907號函（下合稱附件
      ）為憑（見原審卷第155至156頁、第167至196頁）。然查
      ：
　　按國管法第14條規定：「國營事業應撙節開支，其人員待
      遇及福利，應由行政院規定標準，不得為標準以外之開支
      」，第33條規定：「國營事業人員之進用、考核、退休、
      撫卹、資遣及其他人事管理事項，除法律另有規定外，由
      國營事業主管機關擬訂辦法，報請行政院核定」，可知該
      上開規定僅在宣示國營事業應依行政院所定相關規定作為
      給付員工工作報酬、退休之準據，並未將夜點費明示排除
      於工資性質之外。且經濟部所屬事業人員關於退休金計算
      之平均工資認定，依國管法第33條授權經濟部訂定之退撫
      辦法第3條規定，經濟部所屬事業人員關於退休金計算之
      平均工資認定，亦係依勞基法有關規定辦理，並未另有特
      別規定。雖系爭作業手冊「貳、工資與平均工資」記載：
      「、平均（薪）工資……（一）計算平均工資之經常性給
      與：目前各機構人員之（薪）工資，除單一薪給、延長工
      作時間工資（超時工作報酬、加班費均屬之，以下同）及
      經本部核定准併入平均工資計算之經常性給與者（如附件
      貳之一）外，其餘項目不予列入平均工資計算……」，且該
      手冊附件貳之一給與項目表未列入「夜點費」（見原審卷
      第155至156頁），惟系爭作業手冊並非國管法所授權，至
      多僅為職權命令性質，且係由經濟部單方於80年7月間所
      制訂，雖能拘束經濟部所屬事業機關或單位，但對身為受
      僱人員之被上訴人而言，並無任何法律上之強制適用效力
      ，更不得抵觸勞基法。故國營事業單位得依其事業性質及
      勞動態樣與所屬人員另行訂定勞動條件，然所約定之勞動
      條件仍不得低於勞基法所定之最低標準，相關單一薪給制
      、工資給與事項，若與勞基法有所牴觸，仍應以勞基法之
      規定為據，所謂單一薪給制僅在於確保勞工可獲得工資之
      計算基準，並不能排除勞工依其他依法令可獲得之工資，
      況系爭夜點費具有勞務對價性及經常性給與之性質，核屬
      勞基法第2條第3款所謂之工資，業已說明如前，自不得以
      國營事業採用人費率單一薪給制攸關人事營運成本薪給內
      涵及系爭作業手冊與給與項目表，遽認被上訴人同意捨棄
      將系爭夜點費列入平均工資之範疇。
　　上訴人復以經濟部於96年5月17日經營字第09602605480號
      函、104年9月4日經授營字第10420367190號函早已表示系
      爭夜點費為褔利措施，經濟部109年8月28日經營字第1090
      0674780號函亦重申未將夜點費列入工資計算云云，並提
      出經濟部109年8月28日經營字第10900674780號函暨所附
      上開函文資料為憑（見原審卷第167至196頁），惟按民事
      法院法官依法獨立審判，本不受行政機關或行政訴訟判決
      認定事實之影響，自仍得依調查證據、本於辯論之結果，
      以其自由心證而為認定（最高法院100年度台上字第1191
      號判決意旨參照），則行政機關依其職掌就有關法規為釋
      示之行政命令，僅有參考性質，並無拘束法院之效力，本
      院已認定系爭夜點費具「勞務對價性」及「經常性給與」
      ，屬勞基法第2條第3款之工資乙節，已如前述，上訴人所
      提之前開函釋，自難為有利上訴人之認定。是上訴人此部
      分抗辯，並不可取。
　　③上訴人又辯稱其自日據時代，為體恤夜間工作者而發放食
      品，嗣報銷等手續繁瑣，於64年6月起改以發放現款，仍
      屬恩惠性給與性質，且不論值班者之職級、薪給數額、工
      作內容等差異，一律支給相同數額之夜點費，被上訴人亦
      不得以其未給付系爭夜點費而拒絕提供夜班輪值工作，自
      不具勞務之對價，被上訴人不可能不知此情云云。雖上訴
      人以公文表示系爭夜點費從發放食品方式改以發放現款方
      式，名稱為「點心費」、「餐費」、「餐點費」，且曾多
      次調整系爭夜點費金額，有上訴人所提出之其64年電人一
      字第0000-0000號函、夜點費歷次調整情形、89年1月13日
      電人字第0000-0000號函、92年3月21日電人字第09202061
      631號函可考（見原審卷第197至205頁）。然依勞基法第2
      條第3款就工資所為定義，只須符合勞工因工作而獲得之
      報酬，以現金或實物等方式之經常性給與均屬之，可見實
      物給與亦在工資涵攝範圍內，縱系爭夜點費之沿革係由實
      物給與之方式改為現金而來，然因兩造在成立勞動契約時
      ，均已知悉工作型態為三班制之輪班，並均認知輪值小、
      大夜班者即可領取系爭夜點費，上訴人亦認知在被上訴人
      提供小、大夜班之勞務時，即有給付義務，被上訴人亦認
      知其等若輪值小、大夜班，即可領取此項給付，已具備在
      固定輪班工作型態下「勞務對價性」及「經常性給與」之
      性質，並不因上訴人原發給實物，後改為發給現金，或稱
      之為「餐費」、「點心費」或「餐點費」即變異其性質，
      更無法僅以夜點費給付之金額相同，即認系爭夜點費屬恩
      惠性給與。另工資之給付雖會因工作性質、年資、職級或
      員工學經歷及本身具有之專業技職能等因素而有差別，但
      是否屬於工資範疇，並非僅憑此情節為認定標準，諸如「
      伙食津貼」及「交通津貼」等數額亦屬固定，但在符合「
      勞務對價性」及「給與經常性」之要件下，亦會被認定屬
      於工資性質，自難僅以系爭夜點費之數額均相同乙節，遽
      認系爭夜點費屬於恩惠性給與。雖上訴人曾多次對夜點費
      之給付標準進行調整等情（見原審卷第199頁），但此係
      因雙方歷年運作情況下所形成之合意內容，亦無法執此否
      認系爭夜點費不符合「勞務對價性」及「給與經常性」之
      要件。是上訴人以夜點費之發放沿革及金額固定等節，辯
      以系爭夜點費係出於體恤、慰勞員工而發放，為單方面恩
      惠性給與之餐費，非屬兩造合意之工資云云，並不可取。
　　④上訴人再辯稱修正前勞基法施行細則第10條第9款將夜點費
      明文排除於工資之外，及94年間刪除上開條文改由具體個
      案認定，系爭夜點費本即屬於餐費之性質而為福利措施，
      無論修正前後，均非屬工資之範疇云云，並提出行政院94
      年5月30日院臺勞字第0940014860號函、勞委會94年6月20
      日勞動2字第094002710號函、101年11月12日勞動2字第10
      10084893號函、經濟部82年10月15日經（82）國營090678
      號函暨所附系爭給與項目表與行政院82年12月15日台82經
      44010號函為證。經查：
　　94年6月14日修正前之勞基法施行細則第10條第9款雖將「
      差旅費、差旅津貼、交際費、夜點費及誤餐費等」排除於
      「經常性給與」之外，惟該款規定之差旅費、差旅津貼、
      交際費及誤餐費，因係就不確定之事項所支出，或可認定
      並非「經常性給與」，然此與系爭夜點費係屬固定輪班工
      作型態下經常性給與之勞務對價，並不相同，自不得以上
      訴人早年發給名目為「夜點費」，與勞基法施行細則第10
      條第9款原規定之「夜點費」係使用同一名稱，逕將系爭
      夜點費排除於勞基法第2條第3款所定經常性給與之外；況
      系爭夜點費具有「勞務對價性」及「經常性給與」之性質
      ，已如前述，自不應以上訴人給付名目而認定系爭夜點費
      非屬工資，是上訴人前開辯解，並無可取。
　　至上訴人所援引之行政院94年5月30日院臺勞字第09400148
      60號函、勞委會94年6月20日勞動2字第094002710號函、1
      01年11月12日勞動2字第1010084893號函、經濟部82年10
      月15日經（82）國營090678號函暨所附系爭給與項目表與
      行政院82年12月15日台82經44010號函（見原審卷第179至
      196頁；上開函文即係經濟部109年8月28日經營字第10900
      674780號函所檢附之部分附件），因行政機關依其職掌就
      有關法規為釋示之行政命令，僅有參考性質，並無拘束法
      院之效力，故上訴人所提之前開函釋，亦難為有利上訴人
      之認定。
　　⑤上訴人另辯稱其於77年間，考量輪班人員長期於初、深夜
      輪班之辛勞，另將輪班人員之初、深夜點心費逐漸提高，
      直至92年1月起將初夜點心費加發至250元（即原先初夜點
      心費75元，另加上加發之初夜點心費175元）、深夜點心
      費加發至400元（即原先深夜點心費150元，另加上加發之
      深夜點心費250元），非輪班人員於夜間出勤因未受有夜
      點費之加發，現今仍僅領有當初支給出勤人員購買餐食之
      初夜點心費75元、深夜點心費150元，若認定系爭夜點費
      應計入平均工資之一部，亦應僅輪班人員加發夜點費部分
      （即加發之初夜點心費175元、加發之深夜點心費250元）
      計入平均工資，屬於餐費性質之初夜點心費75元與深夜點
      心費150元部分不應計入，並主張附表二算法一、三之計
      算式云云。惟系爭夜點費（含上訴人所謂初夜點心費75元
      與深夜點心費150元）已具備「勞動對價」與「經常性給
      與」兩要件，屬工資性質，已如前述，則上訴人所謂初夜
      點心費75元與深夜點心費150元，自應計入平均工資之範
      圍以計算被上訴人之退休金。是上訴人辯稱被上訴人請求
      補發退休金之金額，應排除初夜點心費75元與深夜點心費
      150元部分云云，自不可取。
　　⑥上訴人又辯以依勞基法第84條之2規定，被上訴人在勞基法
      施行前任職年資有關退休金平均工資之計算，不包括夜點
      費，勞基法施行前之年資不應將夜點費列入計算，並主張
      附表二算法二、三之計算式云云。惟按勞工工作年資自受
      僱之日起算，適用本法前之工作年資，其資遣費及退休金
      給與標準，依其當時應適用之法令規定計算；當時無法令
      可資適用者，依各該事業單位自訂之規定或勞雇雙方之協
      商計算之。適用本法後之工作年資，其資遣費及退休金給
      與標準，依第17條及第55條規定計算，勞基法第84條之2
      定有明文。則關於被上訴人勞工退休金之給與標準，在勞
      基法施行前，應依當時有效法令即退休規則第9條第1款規
      定計算，退撫辦法第6條前段，亦同此規定；勞基法施行
      後，應依同法第55條第1項第1款規定為給付標準。又退休
      規則第10條第2項規定：「前項所稱工資，依工廠法施行
      細則第4條之規定。」，工廠法施行細則第4條規定：「本
      法所稱工資係指工人因工作而獲得之報酬。不論以工資、
      薪金、津貼、獎金或其他任何名義按計時、計日、計月、
      計件給與者均屬之。」，對照前揭勞基法第2條第3款規定
      ，足見退休規則及勞基法所稱之工資，內涵相同，而系爭
      夜點費既具勞務對價性，且為經常性給付，應屬工資性質
      ，已如前述，自應將系爭夜點費納入平均工資計算退休金
      。是上訴人此部分辯解，亦不可取。
　　⑦從而，系爭夜點費具有「勞務對價性」及「經常性給與」
      性質，自屬勞基法所謂之工資，應納入平均工資計算被上
      訴人之退休金。
　　⑵關於系爭領班加給部分：
　　  上訴人辯稱依其領班加給於78年間，經由經濟部核准在案
      ，經多次變革後，92年前進用人員如有擔任領班、副領班
      者，分別加晉3級、2級薪給，支領金額隨人員升等晉級而
      有所不同；自92年後進用人員如有擔任領班、副領班者，
      不另支給加給；其後於109年間因考量領班、副領班人員
      肩負每位工作人員工作安全重任，新進人員因不得支領加
      給恐無意願承擔重任，致現場工作無人帶班之窘境，始經
      經濟部同意自109年2月1日起開始實施該項加給支給，是
      系爭領班加給屬公司慰勞、獎勵性質即恩惠性給與，非屬
      工資云云，並提出經濟部78年12月19日經（78）人064669
      號函為據（見原審卷第207至208頁）。惟查，被上訴人於
      任職期間均擔任領班（見兩造不爭執事項㈡），依上訴人
      公司各單位設置領班辦法之規定，每月另發給領班加給予
      邱盛田4,625元及江進東等4人各3,590元，有被上訴人薪
      給資料可證（見原審卷第85至95頁）。被上訴人擔任領班
      肩負管理職責，其等每月所領取領班加給，係其等提供領
      班之管理工作所獨有，顯為提供前開勞務之對價，且為每
      月之固定給與，亦具經常性，且與被上訴人擔任領班職務
      間有密切關連性，即應認具有勞務對價性。是系爭領班加
      給已符合「勞務對價性」及「經常性給與」之要件，依前
      開判決意旨，自應屬於工資之一部分，則被上訴人主張其
      等受領之領班加給應計入平均工資計算等語，自屬有據。
　　㈡江進東、盧進基是否受系爭協議書第2條約定拘束？
　　⒈次按勞基法乃以保障勞工權益，加強勞雇關係，促進社會
      與經濟發展為目的，規定關於工資、工作時間、休息、休
      假、退休、職業災害補償等勞工勞動條件之最低標準。而
      退休乃勞動關係之核心問題之一，影響勞工之福祉甚鉅，
      勞退條例施行後，為銜接新舊退休制度，該條例第11條第
      1項明定選擇適用該條例退休金制度之勞工，適用該條例
      前之工作年資應予保留，同法第3項立法理由明載：依勞
      基法規定，勞工於退休或遭資遣時，雇主始有給付退休金
      或資遣費之義務，原不宜規定雇主於勞工選擇本條例之退
      休金制度時，應結清其年資。但如勞資雙方自行協商約定
      ，勞動契約繼續存續，並先依勞基法規定結清保留年資者
      ，不影響勞工之權益，應屬可行等語。故於勞雇雙方約定
      結清保留之工作年資時，就約定之給與標準，乃透過勞退
      條例第11條第3項以不低於勞基法第55條及第84條之2規定
      之給與標準規定予以規範，並以此標準作為法律保障之最
      低限度，自不容勞雇雙方以契約自由為由規避之。然由於
      勞雇雙方所為結清保留工作年資之約定，攸關勞工得否適
      用勞退新制、日後資遣費數額之計算，約定之退休金基數
      及一個月平均工資計算內涵情形眾多等，甚為複雜，並兼
      含有利及不利於勞方之內涵，依民法第71條及勞基法第1
      條規定之整體意旨，實無從僅以勞雇雙方之約定低於勞基
      法第55條及第84條之2規定之給與標準為由，逕認該約定
      為無效。而勞退條例第11條第3項既規定：「……勞雇雙方
      約定以不低於勞動基準法第55條及第84條之2規定之給與
      標準結清者，從其約定」，亦即如約定低於勞基法第55條
      、第84條之2之規定者，尚不得排除該等規定而從其約定
      。故如發生民事爭議，法院自應於具體個案，就退休金基
      數、一個月平均工資之計算等事項之約定內涵是否低於勞
      基法第55條、第84條之2規定，本於落實保護勞工權益之
      立法目的，依勞基法第55條、第84條之2規定予以調整。
      換言之，就退休金基數、一個月平均工資之計算等事項之
      約定不低於勞基法第55條規定者，從其約定，至低於勞基
      法第55條規定者，法院不受該約定之拘束，應依勞基法第
      55條規定予以調整之。
　　⒉江進東、盧進基固不否認有簽署系爭協議書之事實，惟主
      張系爭協議書第2條約定已違反勞基法，依民法第247條規
      定之1、第71條規定，自屬無效等語，上訴人辯以依系爭
      協議書第2條約定，系爭夜點費、系爭領班加給不在計算
      舊制年資退休金「平均工資」範圍內，江進東、盧進基不
      得再請求將系爭夜點費、系爭領班加給納入「平均工資」
      據以計算所結清之舊制年資退休金云云。經查，系爭夜點
      費、系爭領班加給依勞基法規定應計入平均工資，江進東
      、盧進基簽立結清舊制之系爭協議書，其平均工資之計算
      既未計入系爭夜點費、系爭領班加給，已違反勞基法所定
      之給付標準，自有損其等權益，此部分應屬無效，應依勞
      基法第55條規定予以調整之，即應將屬勞基法第2條第3款
      所定工資之系爭夜點費、系爭領班加給，應納入平均工資
      計算退休金，以符合不低於勞基法第55條規定之給與標準
      ，是江進東、盧進基主張其等不受系爭協議書第2條中段
      之拘束，仍得依勞退條例第11條第3項規定，以勞基法第5
      5條所定標準，請求將屬於工資之系爭夜點費、系爭領班
      加給計入平均工資等語，自屬可取。況系爭協議書第2條
      約定：「結清舊制之年資採計、基數計算方式，悉依據『
      經濟部所屬事業人員退休撫卹及資遣辦法』及勞動基準法
      等相關規定辦理。平均工資之計算悉依據行政院82年12月
      15日台82經44010號函核定『經濟部所屬事業機構列入計算
      平均工資之給與項目表』之規定辦理；平均工資內涵加班
      費之計算悉依據『經濟部所屬事業指派加班控管注意事項』
      第4點第2款規定辦理」，有系爭協議書可稽（見原審卷第
      243至246頁），仍約定應依退撫辦法及勞基法辦理，未約
      明排除系爭夜點費、系爭領班加給作為工資之一部，自難
      認兩造已就系爭夜點費、系爭領班加給不納入平均工資計
      算部分有所合意。準此，系爭夜點費、系爭領班加給既屬
      勞基法規定之工資，上訴人於給付江進東、盧進基舊制年
      資退休金時，既未將系爭夜點費、系爭領班加給納入平均
      工資計算，有違反勞基法規定，仍應依勞基法規定標準，
      補給江進東、盧進基結清舊制年資之差額，是上訴人此部
      分抗辯，並不可取。　
　  ㈢被上訴人得否請求附表一「應補發金額」欄所示金額及如
      附表一「利息起算日」欄所示法定遲延利息？
　　⒈被上訴人為僱用人員，屬勞基法之勞工，分別於附表一「
      舊制年資結清或退休日」欄所示日期退休（見兩造不爭事
      項㈠）。依勞基法第84條之2規定：「勞工工作年資自受僱
      之日起算，適用本法前之工作年資，其資遣費及退休金給
      與標準，依其當時應適用之法令規定計算；當時無法令可
      資適用者，依各該事業單位自訂之規定或勞雇雙方之協商
      計算之。適用本法後之工作年資，其資遣費及退休金給與
      標準，依第17條及第55條規定計算。」，則被上訴人之勞
      基法施行前工作年資，自應適用108年8月30日修正後退撫
      辦法第9條第2款第1目準用第1款規定，惟修正後退撫辦法
      第9條規定或修正前退撫辦法第6條規定均規定僱用人員於
      勞基法施行前之工作年資，應依退休規則第9條第1款、第
      10條第1項第1款計算退休金；又被上訴人於勞基法公布施
      行後之工作年資，應依勞基法之規定計算退休金。
　　⒉又按勞工退休金之給與標準如下：按其工作年資，每滿1
      年給與2個基數。但超過15年之工作年資，每滿1年給與1
      個基數，最高總數以45個基數為限。未滿半年者以半年計
      ；滿半年者以1年計……。前項第一款退休金基數之標準，
      係指核准退休時一個月平均工資。第一項所定退休金，雇
      主應於勞工退休之日起30日內給付……，勞基法第55條定有
      明文；勞基法第2條第4款規定：「平均工資：謂計算事由
      發生之當日前6個內所得『工資』總額除以該期間之總日數
      所得之金額。」。且按退撫辦法第3條規定：「本辦法所
      稱基數，係指計算事由發生時1個月平均工資。平均工資
      依勞動基準法有關規定辦理。」；修正後退撫辦法第9條
      第1款、第2款第1目（即修正前退撫辦法第6條）規定：退
      休金按其在勞基法施行前後之工作年資，分別依退休規則
      及勞基法之規定計算。其在15年以內之工作年資，每滿1
      年給與2個基數；超過15年之工作年資，在勞基法施行前
      者，每滿1年給與半個基數，最高給與35個基數，超過之
      工作年資不予計算，在勞基法施行後者，每滿1年給與1個
      基數。其剩餘年資未滿半年者，以半年計，滿半年者，以
      1年計。但其在勞基法施行前後之工作年資，合計退休金
      最高給與45個基數為限。再按退休規則第9條第1款規定：
      「工人退休金之給與規定如左：一、依第5條規定自願退
      休之工人及依第6條規定命令退休之工人，工作年資滿15
      年者，應由工廠給與30個基數之退休金，工作年資超過15
      年者，每逾1年增給半個基數之退休金，其賸餘年資滿半
      年者以1年計算，未滿半年者不計。合計最高以35個基數
      為限。」；退休規則第10條第1項第1款規定：「退休金基
      數之計算方式如左：一、按月支薪者，以核准退休前3個
      月平均工資所得為準。」。末勞退條例第11條第1、3項分
      別規定：「本條例施行前已適用勞動基準法之勞工，於本
      條例施行後，仍服務於同一事業單位而選擇適用本條例之
      退休金制度者，其適用本條例前之工作年資，應予保留。
      ……第一項保留之工作年資，於勞動契約存續期間，勞雇雙
      方約定以不低於勞動基準法第55條及第84條之2規定之給
      與標準結清者，從其約定。」。
　　⒊經查：
　　⑴系爭夜點費、系爭領班加給屬勞基法第2條第3款所定工資
      ，上訴人計算被上訴人之退休金時，自應將此等項目之給
      付列為平均工資計算基礎。被上訴人任職於上訴人期間均
      跨越勞基法施行前後，分別依前揭規定計算如附表一「結
      清、退休金基數」欄所示，及依退撫辦法第9條第1項規定
      、退休規則第10條第1項第1款、勞基法第2條第4款規定，
      將勞基法施行前3個月平均夜點費、平均領班加給與勞基
      法施行後6個月平均夜點費、平均領班加分別計入平均工
      資計算後，被上訴人各得請求上訴人補發如附表一「應補
      發金額」欄所示金額。
　　⑵雖上訴人以江進東、盧進基分別於109年9月30日、110年10
      月30日退休，遲延利息起算日應各自退休日起30日後起算
      云云。然按勞工退休金之給付，雇主應於勞工退休之日起
      30日內給付之。給付有確定期限者，債務人自期限屆滿時
      起，負遲延責任。遲延之債務，以支付金錢為標的者，債
      權人得請求依法定利率計算之遲延利息。應付利息之債務
      ，其利率未經約定，亦無法律可據者，週年利率為5％，10
      4年10月23日修正前勞基法施行細則第29條、現行勞基法
      第55條第3項前段及民法第229條第1項、第233條第1項、
      第203條分別定有明文。上訴人既未將系爭夜點費、系爭
      領班加給計入江進東、盧進基之平均工資計算退休金，於
      舊制年資結清日均109年7月1日起30日內給付，則上訴人
      自結清日起30日之翌日起即屬遲延給付狀態，是江進東、
      盧進基請求上訴人應自如附表一「利息起算日」欄所示之
      日即109年7月1日起30日之翌日即109年8月1日起至清償日
      止，按年息5％計算之遲延利息，自屬有據。則上訴人此部
      分所辯，洵無可採。
　　⑶從而，被上訴人依勞退條例第11條第3項、勞基法第84條之
      2、第55條、修正後退撫辦法第9條、退休規則第9條第1項
      、第10條第1項第1款規定，請求上訴人補發各如附表一「
      應補發金額」欄所示金額，及各如附表一「利息起算日」
      欄所示起算日之法定遲延利息，為有理由。
七、綜上所述，被上訴人依勞退條例第11條第3項、勞基法第84
    條之2、第55條、修正後退撫辦法第9條、退休規則第9條第1
    項、第10條第1項第1款規定，請求上訴人應給付其等各如附
    表一「應補發金額」欄所示金額，及自如附表一「利息起算
    日」欄所示之起算日起至清償日止，按年息5％計算之利息部
    分，為有理由，應予准許。從而，原審為上訴人敗訴判決，
    並依職權宣告假執行及附條件免為假執行，於法並無不合，
    上訴論旨指摘原判決不當，求予廢棄改判，為無理由，應予
    駁回。
八、本件事證已臻明確，兩造其餘之攻擊或防禦方法及所用之證
    據，經本院斟酌後，認為均不足以影響本判決之結果，爰不
    逐一論列，附此敘明。
九、據上論結，本件上訴為無理由，判決如主文。
中　　華　　民　　國　　111 　年　　8 　　月　　16　　日
                  勞動法庭
                      審判長法  官  黃雯惠  
                            法  官  朱慧真 
                            法  官  趙伯雄
正本係照原本作成。
不得上訴。
中　　華　　民　　國　　111 　年　　8 　　月　　16　　日
　　　　　　　　　　　　　  書記官  陳韋杉
附表一：（元以下四捨五入）
編號 員工 姓名 服務年資 起算日期 舊制年資結清 或退休日 結清、退休金 基數(個)  平均夜點費  平均領班加給  應補發金額 利息起算日  1 邱盛田 62年3月1日 107年1月31日 (退休) 勞基法實施前 22.8333   退休前3個月 4,625元 20萬8,125元 107年3月3日     勞基法實施後 22.1667   退休前6個月 4,625元   2 江進東 69年11月5日 109年7月1日 (舊制年資結清) 109年9月30日 (退休) 勞基法實施前 11.5 退休前3個月 2,350元 退休前3個月 3,590元 27萬3,442元 109年8月1日     勞基法實施後 33.5 退休前6個月 2,533元 退休前6個月 3,590元   3 莊垂鑫 70年12月14日 110年5月31日 (退休) 勞基法實施前 11.3333 退休前3個月 2,442元 退休前3個月 3,590元 27萬3,108元 110年7月1日     勞基法實絶後 33.6667 退休前6個月 2,492元 退休前6個月 3,590元   4 傅煥垣 69年3月16日 109年6月30日 (退休) 勞基法實施前 14.8333 退休前3個月 2,658元 退休前3個月 3,590元 28萬3,689元 109年7月31日     勞基法實絶後 30.1667 退休前6個月 2,742元 退休前6個月 3,590元   5 盧進基 69年4月19日 109年7月1日 (舊制年資結清) 110年9月30日 (退休) 勞基法實施前 12.6667 退休前3個月 2,300元 退休前3個月 3,590元 26萬7,839元 109年8月1日     勞基法實施後 32.3333 退休前6個月 2,383元 退休前6個月 3,590元   

附表二：（元以下四捨五入）
編號 員工 姓名 服務年資 起算日期 舊制年資結清 或退休日 結清、退休金 基數(個)  平均夜點費 (含加發)  平均加發夜點費  應補發退休金(算法一) 應補發退休金(算法二) 應補發退休金(算法三) 1 邱盛田 62年3月1日 107年1月31日 (退休) 勞基法實施前 22.8333 結清前3個月  結清前3個月         勞基法實施後 22.1667 結清前6個月  結清前6個月     2 江進東 69年11月5日 109年7月1日 (舊制年資結清) 109年9月30日 (退休) 勞基法實施前 11.5 退休前3個月 2,350元 退休前3個月 2,350元 11萬1,892元 8萬4,867元 8萬4,867元     勞基法實施後 33.5 退休前6個月 2,533元 退休前6個月 2,533元    3 莊垂鑫 70年12月14日 110年5月31日 (退休) 勞基法實施前 11.3333 退休前3個月 2,442元 退休前3個月 2,442元 11萬2,962元 8萬5,289元 8萬5,289元     勞基法實絶後 33.6667 退休前6個月 2,533元 退休前6個月 2,533元    4 傅煥垣 69年3月16日 109年6月30日 (退休) 勞基法實施前 14.8333 退休前3個月 2,742元 退休前3個月 2,742元 12萬3,375元 8萬2,708元 8萬2,708元     勞基法實絶後 30.1667 退休前6個月 2,742元 退休前6個月 2,742元    5 盧進基 69年4月19日 109年7月1日 (舊制年資結清)110年9月30日 (退休) 勞基法實施前 12.6667 退休前3個月 2,350元 退休前3個月 2,350元 10萬6,289元 7萬6,523元 7萬6,523元     勞基法實施後 32.3333 退休前6個月 2,367元 退休前6個月 2,367元